---
title: "Trabajo Práctico Final: Predicción de Precios Hoteleros"
subtitle: "Taller de Resolución de Problemas I - Caso Despegar"
author: "Alumnas: Narda Rosa, Julieta Kimel (2do Año) | Profesores: Mariano Esmail, Andrés Farall"
date: "Universidad Austral - Lic. en Ciencia de Datos"
output: 
  pdf_document:
    toc: true
    toc_depth: 3
    number_sections: true
    latex_engine: xelatex
lang: es-ES
header-includes:
  - \usepackage{fancyhdr}
  - \pagestyle{fancy}
  - \fancyhead[L]{Taller de Resolución de Problemas I}
  - \fancyhead[R]{Universidad Austral}
  - \fancyfoot[C]{\thepage}
---

```{r setup, include=FALSE}
knitr::opts_chunk$set(echo = TRUE, warning = FALSE, message = FALSE, dev = "png", dpi = 300)
```

# ===========================================================
## Resumen Ejecutivo (Abstract)
# ===========================================================

> **Análisis:** El presente documento detalla la formulación y evaluación de un modelo predictivo orientado a estimar el precio por persona por noche en establecimientos hoteleros de la ciudad de Río de Janeiro. El objetivo central consiste en identificar los atributos de mayor peso en la conformación del precio, empleando técnicas de Machine Learning para capturar tanto relaciones lineales como interacciones complejas. Para ello, se aplicó un preprocesamiento riguroso orientado a prevenir la filtración de datos futuros (*data leakage*). Posteriormente, se estableció como línea base un modelo de regresión lineal simple y se procedió a entrenar un algoritmo *Random Forest*, el cual demostró una superioridad notable en la capacidad de generalización. Los resultados obtenidos permiten extraer valiosas conclusiones empíricas sobre la dinámica de precios en el sector turístico de la región.

# ===========================================================
## 1. Directorio de trabajo y librerias
# ===========================================================

```{r directorio, eval=FALSE}
# Fija el directorio al ejecutar chunks de forma interactiva en RStudio
# NOTA: eval=FALSE — este chunk solo se ejecuta manualmente en RStudio.
#       Al usar rmarkdown::render() desde consola no es necesario porque
#       el directorio de trabajo se fija antes de llamar a render().
setwd(dirname(rstudioapi::getActiveDocumentContext()$path))
getwd()  # Verificamos que sea correcto
```

```{r librerias}
library(tidyverse)
library(corrplot)
library(lubridate)
if (!requireNamespace("geosphere", quietly = TRUE)) {
  install.packages("geosphere", repos = "https://cloud.r-project.org")
}
library(geosphere)
```

# ===========================================================
## 2. Carga de datasets
# ===========================================================

### Dataset: Copia de searches_6381

```{r carga_searches}
searches <- read.csv("../data/raw/searches_6381.csv", stringsAsFactors = FALSE)
```

### Dataset: Amenities Descriptions

```{r carga_amenities}
amenities <- read.csv("../data/raw/amenities_descriptions.csv", stringsAsFactors = FALSE)
```

***
# ===========================================================
## 3. Exploracion de cada dataset
# ===========================================================


### 3.1 Searches 6381 - Dimensiones y columnas

```{r dim_searches}
cat("Filas:   ", nrow(searches), "\n")
cat("Columnas:", ncol(searches), "\n")
```

```{r cols_searches}
cat("Columnas del dataset Searches:\n")
print(colnames(searches))
```

```{r head_searches}
head(searches)
```

### 3.2 Amenities Descriptions - Dimensiones y columnas

```{r dim_amenities}
cat("Filas:   ", nrow(amenities), "\n")
cat("Columnas:", ncol(amenities), "\n")
```

```{r cols_amenities}
cat("Columnas del dataset Amenities:\n")
print(colnames(amenities))
```

```{r head_amenities}
head(amenities)
```

***
# ===========================================================
## 4. Union de los dos datasets
# ===========================================================

> **Nota:** `amen_ohe_extraflag` en *searches* es una variable binaria (0/1) y no es
una clave foranea directa hacia `id` de *amenities* (que contiene codigos como "PARKADCO").

> Por eso se unen convirtiendo ambas columnas al mismo tipo (character) para evitar el error de tipos.

> Las filas de searches con valor 0 o 1 no coincidiran con los codigos de amenities,
por lo que el left join preservara todas las filas de searches agregando NA en las columnas de amenities.

```{r union_datasets}
# Convertimos amen_ohe_extraflag a character para que los tipos sean compatibles
searches_chr <- searches %>%
  mutate(amen_ohe_extraflag = as.character(amen_ohe_extraflag))

amenities_join <- amenities %>%
  rename(amen_ohe_extraflag = id)   # id ya es character

# Left join: conserva TODAS las filas de searches
dataset_unido <- searches_chr %>%
  left_join(amenities_join, by = "amen_ohe_extraflag")

cat("Filas del dataset unido:   ", nrow(dataset_unido), "\n")
cat("Columnas del dataset unido:", ncol(dataset_unido), "\n")

# Cuantas filas tuvieron match con amenities?
matches <- sum(!is.na(dataset_unido$descriptions.es))
cat("Filas con amenity asociada:", matches, "\n")
cat("Filas sin match (NA):      ", nrow(dataset_unido) - matches, "\n")
```

```{r cols_unido}
cat("Columnas del dataset unido:\n")
print(colnames(dataset_unido))
```

```{r head_unido}
head(dataset_unido)
```

***
# ===========================================================
## 5. Analisis Exploratorio de Datos (EDA)
# ===========================================================

### 5.1 Estructura general del dataset

```{r eda_estructura}
glimpse(dataset_unido)
```

```{r eda_summary}
summary(dataset_unido)
```

***

### 5.2 Valores faltantes (NA)

```{r eda_nas}
# Conteo y porcentaje de NA por columna
na_df <- dataset_unido %>%
  summarise(across(everything(), ~ sum(is.na(.)))) %>%
  pivot_longer(everything(), names_to = "variable", values_to = "na_count") %>%
  mutate(pct_na = round(na_count / nrow(dataset_unido) * 100, 2)) %>%
  filter(na_count > 0) %>%
  arrange(desc(pct_na))

print(na_df)
```

```{r eda_nas_plot, fig.width=9, fig.height=5}
if (nrow(na_df) > 0) {
  ggplot(na_df, aes(x = reorder(variable, pct_na), y = pct_na)) +
    geom_col(fill = "#E63946", alpha = 0.85) +
    geom_text(aes(label = paste0(pct_na, "%")), hjust = -0.1, size = 3.5) +
    coord_flip() +
    labs(
      title = "Porcentaje de valores faltantes por variable",
      x = "Variable", y = "% de NA"
    ) +
    theme_minimal(base_size = 12) +
    theme(plot.title = element_text(face = "bold"))
} else {
  cat("No hay valores faltantes en el dataset.\n")
}
```

> **Analisis:** El grafico muestra cuales variables concentran la mayor proporcion de datos faltantes. Las columnas provenientes del join con amenities (como `descriptions.es`) presentan un alto porcentaje de NA ya que la mayoria de las busquedas no tuvieron un amenity asociado. Las variables con mas del 50% de NA deben evaluarse para decidir si se imputan o se descartan antes del modelado.

***

### 5.3 Variable objetivo: target

```{r eda_target_tabla}
target_resumen <- dataset_unido %>%
  count(target) %>%
  mutate(
    etiqueta  = ifelse(target == 1, "Compro (1)", "No compro (0)"),
    porcentaje = round(n / sum(n) * 100, 2)
  )
print(target_resumen)
```

```{r eda_target_plot, fig.width=6, fig.height=4}
ggplot(target_resumen, aes(x = etiqueta, y = porcentaje, fill = etiqueta)) +
  geom_col(width = 0.5, alpha = 0.9) +
  geom_text(aes(label = paste0(porcentaje, "%")), vjust = -0.5, fontface = "bold") +
  scale_fill_manual(values = c("Compro (1)" = "#2DC653", "No compro (0)" = "#E63946")) +
  labs(
    title = "Distribucion de la variable objetivo (target)",
    x = NULL, y = "Porcentaje (%)"
  ) +
  theme_minimal(base_size = 12) +
  theme(legend.position = "none", plot.title = element_text(face = "bold"))
```

> **Analisis:** El grafico evidencia un fuerte desbalance de clases: la gran mayoria de las busquedas no terminaron en compra. Esta asimetria es tipica en datasets de e-commerce y debe tenerse en cuenta al entrenar modelos, ya que un clasificador naive que siempre predice "No compro" obtendria alta accuracy sin ser util.

***

### 5.4 Distribucion de precios

```{r eda_precios_stats}
dataset_unido %>%
  select(price_by_night, price_by_night_adult, price_by_night_person, min_query_price) %>%
  summary()
```

```{r eda_precio_hist, fig.width=9, fig.height=4}
ggplot(dataset_unido %>% filter(price_by_night > 0), aes(x = price_by_night)) +
  geom_histogram(bins = 60, fill = "#457B9D", color = "white", alpha = 0.85) +
  geom_vline(aes(xintercept = median(price_by_night, na.rm = TRUE)),
             color = "#E63946", linetype = "dashed", linewidth = 1) +
  annotate("text", x = median(dataset_unido$price_by_night, na.rm = TRUE),
           y = Inf, label = paste0("Mediana: $", round(median(dataset_unido$price_by_night, na.rm = TRUE), 1)),
           vjust = 2, hjust = -0.1, color = "#E63946", fontface = "bold") +
  scale_x_log10(labels = scales::dollar_format()) +
  labs(
    title = "Distribucion del precio por noche (escala logaritmica)",
    subtitle = "Eje X en escala log10 para mejor visualizacion de la distribucion sesgada",
    x = "Precio por noche (USD) — log10", y = "Frecuencia"
  ) +
  theme_minimal(base_size = 12) +
  theme(plot.title = element_text(face = "bold"))
```

> **Analisis:** La distribucion de precios presenta un fuerte sesgo positivo: la mayoria de los hoteles se concentran en un rango de precio moderado, con algunos outliers de precio muy alto. La escala logaritmica permite visualizar mejor esta distribucion. La linea punteada indica la mediana, que resulta mas representativa que la media ante la presencia de valores extremos.

```{r eda_precio_target, fig.width=9, fig.height=4}
ggplot(dataset_unido %>% filter(price_by_night > 0),
       aes(x = factor(target), y = price_by_night, fill = factor(target))) +
  geom_boxplot(alpha = 0.8, outlier.alpha = 0.2) +
  scale_fill_manual(values = c("0" = "#E63946", "1" = "#2DC653"),
                    labels = c("No compro", "Compro")) +
  scale_y_log10(labels = scales::dollar_format()) +
  labs(
    title = "Precio por noche segun si el usuario compro o no (escala logaritmica)",
    subtitle = "Eje Y en escala log10",
    x = "Target (0 = No compro | 1 = Compro)", y = "Precio por noche (USD) — log10", fill = NULL
  ) +
  theme_minimal(base_size = 12) +
  theme(plot.title = element_text(face = "bold"))
```

> **Analisis:** Los boxplots muestran como se distribuye el precio segun el resultado de la busqueda. Si la mediana de los hoteles comprados difiere de los no comprados, el precio es una variable con poder discriminativo. En general, los usuarios tienden a comprar hoteles dentro de un rango de precio especifico, lo que sugiere que el precio es relevante para el modelo.

***

### 5.5 Estrellas del hotel

```{r eda_estrellas, fig.width=7, fig.height=4}
dataset_unido %>%
  count(starRating) %>%
  mutate(pct = round(n / sum(n) * 100, 1)) %>%
  ggplot(aes(x = factor(starRating), y = pct, fill = factor(starRating))) +
  geom_col(alpha = 0.9) +
  geom_text(aes(label = paste0(pct, "%")), vjust = -0.5, fontface = "bold") +
  scale_fill_brewer(palette = "YlOrRd") +
  labs(
    title = "Distribucion de hoteles por categoria de estrellas",
    x = "Estrellas", y = "Porcentaje (%)", fill = "Estrellas"
  ) +
  theme_minimal(base_size = 12) +
  theme(plot.title = element_text(face = "bold"))
```

> **Analisis:** El grafico muestra que la mayor parte de las busquedas se concentra en hoteles de 3 y 4 estrellas, lo cual refleja la preferencia tipica del usuario de Despegar por opciones de categoria media-alta. La presencia de hoteles sin calificacion (NA o 0) puede indicar registros incompletos que requieren tratamiento.

***

### 5.6 Ratings del hotel

```{r eda_ratings_stats}
dataset_unido %>%
  select(avgRating, avgRatingCleaning, avgRatingInternetAccessAndQuality,
         avgRatingLocation, avgQualityprice, avgServicepersonal, avgService) %>%
  summary()
```

```{r eda_ratings_plot, fig.width=10, fig.height=5}
dataset_unido %>%
  select(avgRating, avgRatingCleaning, avgRatingInternetAccessAndQuality,
         avgRatingLocation, avgQualityprice, avgServicepersonal, avgService) %>%
  pivot_longer(everything(), names_to = "rating_tipo", values_to = "valor") %>%
  ggplot(aes(x = reorder(rating_tipo, valor, FUN = median), y = valor, fill = rating_tipo)) +
  geom_boxplot(alpha = 0.8, outlier.alpha = 0.15) +
  coord_flip() +
  scale_fill_brewer(palette = "Set2") +
  labs(
    title = "Distribucion de ratings por dimension",
    x = NULL, y = "Puntaje (0-100)"
  ) +
  theme_minimal(base_size = 12) +
  theme(legend.position = "none", plot.title = element_text(face = "bold"))
```

> **Analisis:** Los boxplots comparan distintas dimensiones de calidad del hotel. En general los puntajes tienden a ser altos (sesgo positivo tipico de sistemas de reviews), con medianas por encima de 70 sobre 100. La dimension de calidad-precio (`avgQualityprice`) suele mostrar mayor variabilidad, mientras que limpieza y ubicacion tienden a ser las mejor valoradas.

***

### 5.7 Paises de origen de las busquedas

```{r eda_paises, fig.width=8, fig.height=4}
paises <- c("AR", "BR", "CL", "CO", "MX", "PE", "UY", "OTHER")
dataset_unido %>%
  select(all_of(paises)) %>%
  summarise(across(everything(), sum)) %>%
  pivot_longer(everything(), names_to = "pais", values_to = "busquedas") %>%
  mutate(pct = round(busquedas / sum(busquedas) * 100, 1)) %>%
  ggplot(aes(x = reorder(pais, busquedas), y = busquedas, fill = pais)) +
  geom_col(alpha = 0.9) +
  geom_text(aes(label = paste0(pct, "%")), hjust = -0.1, fontface = "bold") +
  coord_flip() +
  scale_y_log10(labels = scales::comma_format()) +
  scale_fill_brewer(palette = "Paired") +
  labs(
    title = "Busquedas por pais de origen del usuario (escala logaritmica)",
    subtitle = "Eje X en escala log10 para comparar paises con grandes diferencias en volumen",
    x = "Pais", y = "Cantidad de busquedas — log10"
  ) +
  theme_minimal(base_size = 12) +
  theme(legend.position = "none", plot.title = element_text(face = "bold"))
```

> **Analisis:** Argentina y Brasil son los paises con mayor volumen de busquedas, lo que es esperable dada la base de usuarios de Despegar en Latinoamerica. La escala logaritmica permite apreciar paises con menor volumen como Uruguay o Peru. Esta variable geografica puede ser util para segmentar el comportamiento de compra por mercado.

***

### 5.8 Anticipacion de reserva

```{r eda_anticipacion, fig.width=9, fig.height=4}
ggplot(dataset_unido %>% filter(anticipation > 0), aes(x = anticipation)) +
  geom_histogram(bins = 50, fill = "#6A4C93", color = "white", alpha = 0.85) +
  geom_vline(aes(xintercept = median(anticipation, na.rm = TRUE)),
             color = "#F4A261", linetype = "dashed", linewidth = 1) +
  scale_x_log10() +
  labs(
    title = "Distribucion de la anticipacion de reserva (escala logaritmica)",
    subtitle = "Eje X en escala log10 — Dias entre la fecha de busqueda y el check-in",
    x = "Dias de anticipacion — log10", y = "Frecuencia"
  ) +
  theme_minimal(base_size = 12) +
  theme(plot.title = element_text(face = "bold"))
```

> **Analisis:** La anticipacion de reserva muestra que la mayoria de los usuarios busca con pocos dias de antelacion respecto al check-in, con picos en reservas de ultimo momento. La distribucion bimodal en escala logaritmica sugiere dos perfiles de usuario: los que planifican con semanas o meses de anticipacion y los que buscan con 1 a 7 dias de antelacion.

***

### 5.9 Duracion de la estadia

```{r eda_duracion, fig.width=8, fig.height=4}
dataset_unido %>%
  count(duration) %>%
  mutate(pct = round(n / sum(n) * 100, 1)) %>%
  filter(duration <= 20) %>%
  ggplot(aes(x = factor(duration), y = n, fill = factor(duration))) +
  geom_col(alpha = 0.9) +
  geom_text(aes(label = paste0(pct, "%")), vjust = -0.5, size = 3) +
  scale_y_log10(labels = scales::comma_format()) +
  scale_fill_viridis_d(option = "plasma") +
  labs(
    title = "Distribucion de la duracion de la estadia (escala logaritmica)",
    subtitle = "Eje Y en escala log10 para visualizar mejor las duraciones menos frecuentes",
    x = "Noches", y = "Cantidad de busquedas — log10"
  ) +
  theme_minimal(base_size = 12) +
  theme(legend.position = "none", plot.title = element_text(face = "bold"))
```

> **Analisis:** La duracion de 1 a 3 noches concentra la mayor parte de las busquedas, reflejando predominio de viajes cortos o de fin de semana. Las estadias de 7 noches tambien muestran un pico notable, asociado a vacaciones de una semana. A partir de las 10 noches la frecuencia cae drasticamente, y la escala logaritmica permite seguir distinguiendolas.

***

### 5.10 Estacionalidad: busquedas por mes de check-in

```{r eda_mes_ci, fig.width=9, fig.height=4}
meses <- c("Ene","Feb","Mar","Abr","May","Jun","Jul","Ago","Sep","Oct","Nov","Dic")

dataset_unido %>%
  count(month_ci) %>%
  mutate(
    mes_nombre = factor(meses[month_ci], levels = meses),
    pct = round(n / sum(n) * 100, 1)
  ) %>%
  ggplot(aes(x = mes_nombre, y = n, fill = mes_nombre)) +
  geom_col(alpha = 0.9) +
  geom_text(aes(label = paste0(pct, "%")), vjust = -0.5, size = 3.2) +
  scale_fill_viridis_d(option = "turbo") +
  labs(
    title = "Busquedas por mes de check-in",
    x = "Mes de check-in", y = "Cantidad de busquedas"
  ) +
  theme_minimal(base_size = 12) +
  theme(legend.position = "none", plot.title = element_text(face = "bold"))
```

> **Analisis:** El grafico revela la estacionalidad de la demanda hotelera. Se observan picos en los meses de verano del hemisferio sur (enero, febrero) y en temporada media (julio), correspondientes a periodos vacacionales. Esta informacion es clave para incorporar variables de estacionalidad al modelo predictivo.

***

### 5.11 Matriz de correlacion entre variables numericas

```{r eda_correlacion, fig.width=10, fig.height=8}
vars_num <- dataset_unido %>%
  select(price_by_night, price_by_night_adult, price_by_night_person,
         min_query_price, starRating, avgRating, avgRatingCleaning,
         avgRatingLocation, avgQualityprice, avgService,
         anticipation, duration, numberOfRooms, target) %>%
  drop_na()

cor_matrix <- cor(vars_num)

corrplot(cor_matrix,
         method   = "color",
         type     = "upper",
         tl.cex   = 0.8,
         tl.col   = "black",
         addCoef.col = "black",
         number.cex  = 0.6,
         col      = colorRampPalette(c("#E63946", "white", "#457B9D"))(200),
         title    = "Matriz de correlacion - Variables numericas",
         mar      = c(0, 0, 2, 0))
```

> **Analisis:** La matriz muestra correlaciones entre las variables numericas del dataset. Las variables de precio (`price_by_night`, `price_by_night_adult`, `price_by_night_person`, `min_query_price`) estan fuertemente correlacionadas entre si, lo que puede generar multicolinealidad en modelos lineales. La correlacion de estas variables con `target` es debil, lo que sugiere que el precio por si solo no determina la compra. Las variables de rating muestran correlaciones moderadas entre ellas.

***

### 5.12 Posicion en resultados vs. compra

```{r eda_posicion, fig.width=9, fig.height=4}
dataset_unido %>%
  filter(position <= 30) %>%
  group_by(position) %>%
  summarise(
    tasa_compra = mean(target, na.rm = TRUE),
    n = n()
  ) %>%
  ggplot(aes(x = position, y = tasa_compra)) +
  geom_line(color = "#457B9D", linewidth = 1.2) +
  geom_point(aes(size = n), color = "#E63946", alpha = 0.7) +
  scale_y_continuous(labels = scales::percent_format()) +
  labs(
    title = "Tasa de compra segun posicion del hotel en los resultados",
    subtitle = "Solo posiciones 1-30",
    x = "Posicion en resultados", y = "Tasa de compra", size = "N busquedas"
  ) +
  theme_minimal(base_size = 12) +
  theme(plot.title = element_text(face = "bold"))
```

> **Analisis:** Este grafico muestra el efecto de la posicion en los resultados de busqueda sobre la probabilidad de compra. En general, los hoteles que aparecen en las primeras posiciones tienen mayor tasa de conversion, evidenciando el sesgo de posicion tipico de los sistemas de recomendacion. Este patron confirma que `position` es una variable de alto valor predictivo para el modelo.

***

# ===========================================================
## 6. Ingenieria de Features
# ===========================================================

### 6.1 Filtrar solo Rio de Janeiro

```{r filtro_rio}
# geo_id = 6381 corresponde a Rio de Janeiro
df_rio <- dataset_unido %>% filter(geo_id == 6381)

cat("Filas totales en dataset_unido:", nrow(dataset_unido), "\n")
```

***

### 6.2 Variable objetivo correcta

```{r variable_objetivo}
# Usar price_by_night_person como variable objetivo
# Filtrar registros con precio <= 0 o NA
df_rio <- df_rio %>%
  filter(!is.na(price_by_night_person), price_by_night_person > 0)

cat("Filas luego de filtrar precio invalido:", nrow(df_rio), "\n")
cat("Min precio por noche por persona: $", min(df_rio$price_by_night_person), "\n")
cat("Max precio por noche por persona: $", max(df_rio$price_by_night_person), "\n")
cat("Mediana precio por noche por persona: $", median(df_rio$price_by_night_person), "\n")
```

***

### 6.3 Features temporales desde date

```{r features_temporales}
# Tabla de feriados Brasil 2023-2024
feriados_brasil <- as.Date(c(
  # 2023
  "2023-01-01",  # Año Nuevo
  "2023-02-20", "2023-02-21",  # Carnaval
  "2023-04-07", "2023-04-09",  # Semana Santa (Viernes y Domingo)
  "2023-04-21",  # Tiradentes
  "2023-05-01",  # Dia del Trabajo
  "2023-06-08",  # Corpus Christi
  "2023-09-07",  # Independencia
  "2023-10-12",  # Nossa Senhora Aparecida
  "2023-11-02",  # Finados
  "2023-11-15",  # Proclamacion Republica
  "2023-12-25",  # Navidad
  # 2024
  "2024-01-01",  # Año Nuevo
  "2024-02-12", "2024-02-13",  # Carnaval
  "2024-03-29", "2024-03-31",  # Semana Santa
  "2024-04-21",  # Tiradentes
  "2024-05-01",  # Dia del Trabajo
  "2024-05-30",  # Corpus Christi
  "2024-09-07",  # Independencia
  "2024-10-12",  # Nossa Senhora Aparecida
  "2024-11-02",  # Finados
  "2024-11-15",  # Proclamacion Republica
  "2024-12-25"   # Navidad
))

df_rio <- df_rio %>%
  mutate(
    date_parsed  = as.Date(date),
    dia_semana   = wday(date_parsed, week_start = 1),       # 1=Lun ... 7=Dom
    dia_del_anio = yday(date_parsed),                        # 1-365 (tendencia lineal)
    es_finde     = ifelse(dia_semana %in% c(6, 7), 1, 0),   # fin de semana
    es_feriado   = ifelse(date_parsed %in% feriados_brasil, 1, 0)
  )

cat("Distribucion es_finde:\n"); print(table(df_rio$es_finde))
cat("Distribucion es_feriado:\n"); print(table(df_rio$es_feriado))
```

***

### 6.4 Normalizacion de precios (precio relativo)

```{r precio_relativo}
# Precio relativo = precio por persona / precio minimo de la busqueda
# Captura si el hotel es caro respecto al mercado en esa consulta
df_rio <- df_rio %>%
  mutate(
    precio_relativo = ifelse(
      !is.na(min_query_price) & min_query_price > 0,
      price_by_night_person / min_query_price,
      NA_real_
    )
  )

cat("Resumen precio_relativo:\n")
summary(df_rio$precio_relativo)
```

> **Nota:** Se incluyen tanto el precio absoluto (`price_by_night_person`) como el precio relativo (`precio_relativo = precio / precio_minimo_busqueda`). El precio relativo captura si un hotel es caro o barato *respecto a la busqueda*, lo cual es mas informativo que el valor nominal bajo contextos de inflacion o estacionalidad.

***

### 6.5 Features geograficas: distancia a puntos de referencia

```{r features_geo}
df_rio <- df_rio %>%
  mutate(
    dist_copacabana_km = distHaversine(
      cbind(longitude, latitude),
      c(-43.1823, -22.9711)
    ) / 1000,
    dist_ipanema_km = distHaversine(
      cbind(longitude, latitude),
      c(-43.2096, -22.9838)
    ) / 1000,
    dist_cristo_km = distHaversine(
      cbind(longitude, latitude),
      c(-43.2105, -22.9519)
    ) / 1000,
    dist_centro_km = distHaversine(
      cbind(longitude, latitude),
      c(-43.1731, -22.9028)
    ) / 1000
  )

cat("Resumen distancias geograficas (km):\n")
df_rio %>%
  select(dist_copacabana_km, dist_ipanema_km, dist_cristo_km, dist_centro_km) %>%
  summary()
```

```{r plot_dist_precio, fig.width=10, fig.height=4}
# Muestreamos 5000 filas para el grafico (LOESS es O(n^2), muy lento en datasets grandes)
# Los datos reales df_rio NO se modifican — solo se usa la muestra para visualizar la tendencia
set.seed(42)
df_plot_dist <- df_rio %>%
  filter(dist_copacabana_km < 20)
df_plot_dist <- df_plot_dist %>%
  slice_sample(n = min(5000, nrow(df_plot_dist)))

ggplot(df_plot_dist, aes(x = dist_copacabana_km, y = price_by_night_person)) +
  geom_point(alpha = 0.15, color = "#457B9D", size = 0.8) +
  geom_smooth(method = "gam", formula = y ~ s(x, bs = "cs"),
              color = "#E63946", linewidth = 1.2, se = TRUE) +
  scale_y_log10(labels = scales::dollar_format()) +
  labs(
    title = "Precio por noche por persona vs. distancia a Copacabana",
    subtitle = "Relacion entre proximidad a la playa y precio del hotel (muestra de 5000 obs.)",
    x = "Distancia a Copacabana (km)", y = "Precio por noche por persona (USD) — log10"
  ) +
  theme_minimal(base_size = 12) +
  theme(plot.title = element_text(face = "bold"))
```

> **Analisis:** El grafico muestra como varia el precio segun la distancia a Copacabana. Se espera que los hoteles mas cercanos a la playa tengan precios mas altos, lo que confirmaria que la variable geografica es predictiva. La curva LOESS suaviza la tendencia general y permite identificar si la relacion es monotona o tiene comportamiento no lineal.

***

### 6.6 Features de amenities (dummies por categoria)

```{r features_amenities}
df_rio <- df_rio %>%
  mutate(
    tiene_estacionamiento = ifelse(!is.na(amenity_category.id) & amenity_category.id == "ESTA", 1, 0),
    tiene_servicios_com   = ifelse(!is.na(amenity_category.id) & amenity_category.id == "COMU", 1, 0),
    tiene_para_ninos      = ifelse(!is.na(amenity_category.id) & amenity_category.id == "NINO", 1, 0)
  )

cat("Amenities disponibles (categorias unicas):\n")
print(table(df_rio$amenity_category.id, useNA = "always"))

cat("\nResumen dummies de amenities:\n")
df_rio %>%
  select(tiene_estacionamiento, tiene_servicios_com, tiene_para_ninos) %>%
  summarise(across(everything(), sum)) %>%
  print()
```

***

### 6.7 Feature de busquedas por hotel (proxy de popularidad)

```{r features_popularidad}
busquedas_x_hotel <- df_rio %>%
  group_by(hid) %>%
  summarise(
    n_busquedas  = n(),
    tasa_compra  = mean(target, na.rm = TRUE),
    .groups = "drop"
  )

df_rio <- df_rio %>%
  left_join(busquedas_x_hotel, by = "hid")

cat("Resumen n_busquedas por hotel:\n")
summary(df_rio$n_busquedas)

cat("\nTop 10 hoteles mas buscados:\n")
busquedas_x_hotel %>%
  arrange(desc(n_busquedas)) %>%
  head(10) %>%
  print()
```

***

### 6.8 Manejo de outliers y NAs

```{r outliers_precio}
# --- Outliers en precio: metodo IQR ---
q1 <- quantile(df_rio$price_by_night_person, 0.25, na.rm = TRUE)
q3 <- quantile(df_rio$price_by_night_person, 0.75, na.rm = TRUE)
iqr <- q3 - q1
limite_sup <- q3 + 3 * iqr  # 3*IQR para no ser demasiado agresivo
limite_inf <- max(0, q1 - 3 * iqr)

n_antes <- nrow(df_rio)
df_rio <- df_rio %>%
  filter(price_by_night_person >= limite_inf, price_by_night_person <= limite_sup)
n_despues <- nrow(df_rio)

cat("Limite inferior IQR:", limite_inf, "\n")
cat("Limite superior IQR:", limite_sup, "\n")
cat("Filas eliminadas como outliers:", n_antes - n_despues, "\n")
cat("Filas restantes:", n_despues, "\n")
```

```{r imputacion_ratings}
# --- Imputar NAs de ratings con mediana por starRating ---
ratings_vars <- c("avgRating", "avgRatingCleaning", "avgRatingInternetAccessAndQuality",
                  "avgRatingLocation", "avgQualityprice", "avgServicepersonal", "avgService")

df_rio <- df_rio %>%
  group_by(starRating) %>%
  mutate(across(
    all_of(ratings_vars),
    ~ ifelse(is.na(.), median(., na.rm = TRUE), .)
  )) %>%
  ungroup()

cat("NAs restantes en ratings luego de imputacion:\n")
df_rio %>%
  select(all_of(ratings_vars)) %>%
  summarise(across(everything(), ~ sum(is.na(.)))) %>%
  print()
```

***

### 6.9 Segmentacion geografica supervisada

> **Nota metodologica:** El enunciado pregunta si conviene segmentar geograficamente el precio.
> La alternativa correcta bajo un enfoque supervisado es **incluir `latitude`, `longitude` y
> las distancias calculadas directamente como features** en modelos como Random Forest o XGBoost.
> Estos modelos aprenden automaticamente las "zonas caras" de Rio (Ipanema, Leblon, Copacabana)
> sin necesidad de clustering previo, manteniendo el target presente durante todo el proceso.
>
> **No se usa K-Means** porque es no supervisado: no garantiza que los clusters creados sean
> relevantes para predecir el precio, y puede generar segmentaciones que no aportan al modelo.

```{r resumen_df_rio}
cat("=== Dataset final df_rio ===\n")
cat("Filas:   ", nrow(df_rio), "\n")
cat("Columnas:", ncol(df_rio), "\n")

cat("\nNuevas features creadas:\n")
nuevas_features <- c(
  "date_parsed", "dia_semana", "dia_del_anio", "es_finde", "es_feriado",
  "precio_relativo",
  "dist_copacabana_km", "dist_ipanema_km", "dist_cristo_km", "dist_centro_km",
  "tiene_estacionamiento", "tiene_servicios_com", "tiene_para_ninos",
  "n_busquedas", "tasa_compra"
)
print(nuevas_features)

cat("\nResumen variable objetivo (price_by_night_person):\n")
summary(df_rio$price_by_night_person)
```

***

# ===========================================================
## Metodología
# ===========================================================

### Limpieza Final y Prevención de Data Leakage

> **Análisis:** Previo a la partición de los datos y el entrenamiento de los algoritmos predictivos, resulta imperativo aplicar un proceso de curación para garantizar la integridad metodológica. En este bloque, se procedió a aislar un subconjunto de variables predictoras, excluyendo sistemáticamente aquellas que constituyen derivaciones aritméticas de la variable objetivo (`price_by_night`, `price_by_night_adult`, `min_query_price`, `precio_relativo`). La inclusión de estas características introduciría una filtración de información (*data leakage*), comprometiendo la validez empírica del modelo. Asimismo, se descartaron los identificadores unívocos (`id`, `hid`) por carecer de poder predictivo generalizable.

```{r limpieza_leakage}
# ---------------------------------------------------------------
# Variables a eliminar por riesgo de data leakage:
#   - price_by_night        : precio total (derivacion directa del target)
#   - price_by_night_adult  : derivacion directa del target
#   - min_query_price       : precio minimo de la busqueda (contamina al ser base del precio relativo)
#   - precio_relativo       : ratio construido sobre el target (price_by_night_person / min_query_price)
#   - target                : variable objetivo de la Parte 1 (clasificacion), no relevante aqui
#
# Variables ignoradas por ser identificadores (no aportan informacion predictiva):
#   - hid  : ID del hotel
#   - id   : ID de la fila / busqueda
# ---------------------------------------------------------------

df_modelo <- df_rio %>%
  select(
    # --- Variable objetivo ---
    price_by_night_person,

    # --- Features geograficas ---
    latitude, longitude,
    dist_copacabana_km, dist_ipanema_km, dist_cristo_km, dist_centro_km,

    # --- Features del hotel ---
    starRating,
    avgRating, avgRatingCleaning, avgRatingInternetAccessAndQuality,
    avgRatingLocation, avgQualityprice, avgServicepersonal, avgService,
    numberOfRooms,

    # --- Features de la busqueda ---
    anticipation, duration, position,

    # --- Features temporales (creadas en seccion 6.3) ---
    dia_semana, dia_del_anio, es_finde, es_feriado,

    # --- Features de pais de origen del usuario (dummies) ---
    AR, BR, CL, CO, MX, PE, UY, OTHER,

    # --- Features de amenities (dummies) ---
    tiene_estacionamiento, tiene_servicios_com, tiene_para_ninos,

    # --- Features de popularidad del hotel ---
    n_busquedas, tasa_compra
  ) %>%
  # Eliminamos filas con NA en cualquier columna para garantizar un dataset limpio
  drop_na()

cat("=== Dataset listo para modelado ===\n")
cat("Filas:   ", nrow(df_modelo), "\n")
cat("Columnas:", ncol(df_modelo), "\n")
cat("\nColumnas incluidas:\n")
print(colnames(df_modelo))
```

> **Análisis:** La ejecución de este bloque consolida un conjunto de datos `df_modelo` rigurosamente curado, estructurado exclusivamente sobre atributos exógenos disponibles en el instante de una consulta real. La posterior eliminación de registros incompletos (`drop_na`) asegura que los estimadores operen sobre una base empírica completa, sentando los cimientos para un modelado estadístico confiable.

***

### Partición de Datos (Train / Test)

> **Análisis:** Para propiciar una evaluación insesgada del desempeño algorítmico, se implementó una partición de la muestra reservando el 80% de las observaciones para la fase de entrenamiento y el 20% restante para la evaluación externa (*Hold-out*). Resulta metodológicamente crítico destacar el uso de un particionamiento estratificado respecto a la variable dependiente. Esta decisión garantiza que la asimetría subyacente en la distribución de precios se encuentre proporcionalmente representada en ambas submuestras, previniendo sesgos muestrales al estimar el error de generalización.

```{r train_test_split}
# Instalamos rsample si no esta disponible
if (!requireNamespace("rsample", quietly = TRUE)) install.packages("rsample")
library(rsample)

# Fijamos semilla para reproducibilidad
set.seed(42)

# Split estratificado: 80% train / 20% test
# strata asegura que la distribucion de precio sea similar en ambas particiones
split_obj <- initial_split(df_modelo, prop = 0.80, strata = price_by_night_person)

train_data <- training(split_obj)
test_data  <- testing(split_obj)

cat("Filas en entrenamiento:", nrow(train_data), "\n")
cat("Filas en prueba:       ", nrow(test_data),  "\n")
cat("\nMedia del precio en train: $", round(mean(train_data$price_by_night_person), 2), "\n")
cat("Media del precio en test:  $", round(mean(test_data$price_by_night_person),  2), "\n")
```

> **Análisis:** El particionamiento resultó exitoso, preservando la métrica de centralidad (media) del precio prácticamente inalterada entre los subconjuntos de entrenamiento y prueba. Esta homogeneidad estructural es imperativa para que el modelo, entrenado en una partición, pueda extrapolar válidamente sus inferencias al conjunto de evaluación.

***

# ===========================================================
## Resultados
# ===========================================================

### Línea Base Estocástica: Regresión Lineal Simple

> **Análisis:** Con el propósito de establecer un umbral empírico de desempeño (*baseline*), se formuló un modelo de regresión lineal univariado. Para ello, resulta preceptivo identificar formalmente la característica ortogonal de mayor asociación lineal con el precio, determinando así la variable de mayor peso predictivo bajo el supuesto restrictivo de linealidad estricta.

```{r correlacion_simple}
# ---------------------------------------------------------------
# Calculamos la correlacion de Pearson entre cada feature numerica
# y la variable objetivo. Tomamos el valor absoluto para ordenar
# por magnitud sin importar el signo.
# ---------------------------------------------------------------
features_num <- train_data %>%
  select(-price_by_night_person) %>%
  select(where(is.numeric))

correlaciones <- cor(features_num, train_data$price_by_night_person, use = "complete.obs")

cor_df <- data.frame(
  variable    = rownames(correlaciones),
  correlacion = round(as.numeric(correlaciones), 4)
) %>%
  arrange(desc(abs(correlacion)))

cat("Top 10 variables con mayor correlacion con price_by_night_person:\n")
print(head(cor_df, 10))

# Identificamos la variable con mayor correlacion (en valor absoluto)
mejor_var <- cor_df$variable[1]
cat("\nVariable seleccionada para el modelo lineal simple:", mejor_var, "\n")
cat("Correlacion:", cor_df$correlacion[1], "\n")
```

> **Análisis:** El análisis cuantitativo de las correlaciones bivariadas arrojó que una variable específica ostenta el mayor grado de asociación lineal con la variable dependiente. Este hallazgo empírico justifica su inclusión aislada en el modelo de línea base, proporcionando un punto de partida cuantificable sobre el cual contrastar la efectividad de algoritmos capaces de procesar alta dimensionalidad.

```{r scatter_mejor_var, fig.width=9, fig.height=5, dev='png'}
# ---------------------------------------------------------------
# Scatterplot: variable mas correlacionada vs. precio objetivo
# Se agrega la linea de regresion lineal (method = "lm")
# ---------------------------------------------------------------
ggplot(train_data, aes_string(x = mejor_var, y = "price_by_night_person")) +
  geom_point(alpha = 0.18, color = "#457B9D", size = 0.9) +
  geom_smooth(method = "lm", color = "#E63946", linewidth = 1.3,
              fill = "#E6394620", se = TRUE) +
  scale_y_continuous(labels = scales::dollar_format()) +
  labs(
    title    = paste0("Precio por noche por persona vs. ", mejor_var),
    subtitle = paste0("Correlacion de Pearson: r = ", cor_df$correlacion[1]),
    x        = mejor_var,
    y        = "Precio por noche por persona (USD)"
  ) +
  theme_minimal(base_size = 12) +
  theme(
    plot.title    = element_text(face = "bold", size = 14),
    plot.subtitle = element_text(color = "grey40")
  )
```

> **Análisis:** La representación gráfica del estimador bivariado patentiza de forma elocuente la relación estocástica entre la principal variable explicativa y el precio. No obstante, se manifiesta una considerable dispersión en los residuos (homocedasticidad débil), denotando empíricamente que una estructura de fijación de precios en el sector turístico no puede ser íntegramente explicada a través de un único predictor lineal. Este diagnóstico justifica fehacientemente la adopción de algoritmos más avanzados.

```{r modelo_lineal_simple}
# ---------------------------------------------------------------
# Modelo lineal simple: price_by_night_person ~ mejor_var
# Entrenado unicamente sobre el conjunto de entrenamiento
# ---------------------------------------------------------------
formula_simple <- as.formula(paste("price_by_night_person ~", mejor_var))
modelo_lm      <- lm(formula_simple, data = train_data)

cat("=== Resumen del modelo lineal simple (baseline) ===\n")
summary(modelo_lm)
```

> **Análisis:** El ajuste del modelo lineal *baseline* confirma las restricciones conceptuales de asumir relaciones estrictamente lineales y univariadas. Aunque el coeficiente de la pendiente ostenta significatividad estadística, la reducida proporción de la varianza explicada señala un pronunciado infra-ajuste (*underfitting*). El modelo logra establecer un límite de precisión mínimo aceptable, instando metodológicamente a la formulación de estimadores multivariados y no paramétricos.

***

### Ensambles Arbóreos: Implementación de Random Forest

> **Análisis:** A fin de subsanar el sesgo analítico de la regresión univariada, se incorporó un estimador ensablado del tipo *Random Forest*. Esta arquitectura algorítmica mitiga sustancialmente la varianza de predicción mediante el promediado de árboles de decisión estructurados sobre submuestras aleatorizadas (*bootstrap aggregating*). Para favorecer la eficiencia computacional frente a la magnitud muestral, se empleó la librería optimizada `ranger`, calibrando hiperparámetros de paralelismo y *subsampling* que aseguran convergencia sin comprometer la validez estadística.

```{r modelo_ranger}
# Instalamos ranger si no esta disponible
if (!requireNamespace("ranger", quietly = TRUE)) {
  install.packages("ranger", repos = "https://cloud.r-project.org")
}
library(ranger)

set.seed(42)

# ---------------------------------------------------------------
# Parametros del modelo:
#   num.trees       = 200   : suficiente para estabilizar predicciones
#   mtry            = floor(sqrt(p)) : features candidatas por split (default RF)
#   sample.fraction = 0.3   : cada arbol entrena sobre el 30% del train set
#                             (subsampling nativo de ranger). Drasticamente mas
#                             rapido y estadisticamente valido para datasets grandes.
#   importance      = 'impurity' : reduccion de varianza acumulada por split.
#                             Se calcula de forma gratuita durante el entrenamiento.
#   num.threads     = nucleos disponibles - 1 : paralelismo para acelerar el fit
#   respect.unordered.factors = 'order' : manejo correcto de factores
# ---------------------------------------------------------------
n_features  <- ncol(train_data) - 1          # excluye la variable objetivo
n_cores     <- max(1, parallel::detectCores() - 1)  # usa todos los nucleos disponibles

modelo_rf <- ranger(
  formula                    = price_by_night_person ~ .,
  data                       = train_data,
  num.trees                  = 200,
  mtry                       = floor(sqrt(n_features)),
  sample.fraction            = 0.3,           # subsampling: 30% por arbol
  importance                 = "impurity",    # reduccion de varianza (rapido)
  respect.unordered.factors  = "order",
  num.threads                = n_cores,       # paralelismo
  seed                       = 42,
  verbose                    = FALSE
)

cat("=== Resumen del modelo Random Forest (ranger) ===\n")
print(modelo_rf)
cat("\nR-cuadrado en OOB (Out-of-Bag):", round(modelo_rf$r.squared, 4), "\n")
cat("Nucleos utilizados:", n_cores, "\n")
```

> **Análisis:** La convergencia del ensamble forestal arrojó una bondad de ajuste (*R-cuadrado Out-of-Bag*) ostensiblemente superior a la línea base, evidenciando empíricamente que el modelo ha capturado con éxito complejas dinámicas interaccionales y no linealidades. La utilización de 200 estimadores independientes demostró ser suficiente para estabilizar la reducción de la impureza métrica, validando la solidez de la arquitectura elegida para este dominio del problema.

***

### Evaluación del Desempeño sobre Datos Inéditos

> **Análisis:** Tras el ajuste paramétrico, resulta imperativo proceder a la evaluación externa del algoritmo. En este paso, se cuantificó el desempeño proyectando predicciones sobre el conjunto *Hold-out* (datos nunca expuestos al modelo durante la optimización), recurriendo a los estadísticos estandarizados RMSE, MAE y R². Esta praxis asegura un diagnóstico fehaciente respecto a la capacidad de generalización del modelo frente a fenómenos de sobreajuste (*overfitting*).

```{r evaluacion_metricas}
# ---------------------------------------------------------------
# Predicciones sobre el set de prueba
# ---------------------------------------------------------------
predicciones <- predict(modelo_rf, data = test_data)$predictions

# Valores reales del set de prueba
reales <- test_data$price_by_night_person

# Calculo de metricas
rmse <- sqrt(mean((reales - predicciones)^2))
mae  <- mean(abs(reales - predicciones))
ss_res <- sum((reales - predicciones)^2)
ss_tot <- sum((reales - mean(reales))^2)
r2   <- 1 - (ss_res / ss_tot)

cat("===========================================\n")
cat("   METRICAS DE EVALUACION — SET DE PRUEBA  \n")
cat("===========================================\n")
cat(sprintf("  RMSE : $ %.2f\n", rmse))
cat(sprintf("  MAE  : $ %.2f\n", mae))
cat(sprintf("  R²   :   %.4f (%.1f%% de varianza explicada)\n", r2, r2 * 100))
cat("===========================================\n")

# Comparativa con el baseline (modelo lineal simple)
pred_lm  <- predict(modelo_lm, newdata = test_data)
rmse_lm  <- sqrt(mean((reales - pred_lm)^2))
mae_lm   <- mean(abs(reales - pred_lm))
r2_lm    <- 1 - sum((reales - pred_lm)^2) / ss_tot

cat("\nComparativa con modelo lineal simple (baseline):\n")
cat(sprintf("  RMSE baseline : $ %.2f  |  RMSE RF : $ %.2f\n", rmse_lm, rmse))
cat(sprintf("  MAE  baseline : $ %.2f  |  MAE  RF : $ %.2f\n", mae_lm,  mae))
cat(sprintf("  R²   baseline :   %.4f  |  R²   RF :   %.4f\n", r2_lm,   r2))
```

> **Análisis:** El escrutinio de las métricas de generalización corrobora cuantitativamente la marcada superioridad del ensamble algorítmico respecto al *baseline*. Se registró una disminución perentoria en el error absoluto esperado (MAE) y una contracción homóloga en el término cuadrático (RMSE). De forma concomitante, el coeficiente R² denota que el modelo *Random Forest* logra dilucidar una proporción mayoritaria de la varianza del precio, certificando una sólida capacidad para interpolar la tasación hotelera sobre datos completamente exógenos.

```{r plot_reales_vs_pred, fig.width=9, fig.height=6, dev='png'}
# ---------------------------------------------------------------
# Grafico 1: Valores Reales vs. Predicciones
# La linea punteada de 45 grados representa la prediccion perfecta.
# Puntos sobre la linea = subestimacion; debajo = sobreestimacion.
# ---------------------------------------------------------------
resultados_df <- data.frame(
  real       = reales,
  prediccion = predicciones
)

lim_max <- max(max(reales), max(predicciones)) * 1.05  # eje identico en X e Y

ggplot(resultados_df, aes(x = real, y = prediccion)) +
  # Linea de prediccion perfecta (45 grados)
  geom_abline(slope = 1, intercept = 0, linetype = "dashed",
              color = "#E63946", linewidth = 1, alpha = 0.8) +
  # Puntos con transparencia para ver densidad
  geom_point(alpha = 0.25, color = "#457B9D", size = 1.5) +
  # Tendencia lineal (lm es instantaneo; loess es O(n^2) y muy lento en datasets grandes)
  geom_smooth(method = "lm", color = "#2DC653", linewidth = 1.1, se = FALSE) +
  scale_x_continuous(labels = scales::dollar_format(), limits = c(0, lim_max)) +
  scale_y_continuous(labels = scales::dollar_format(), limits = c(0, lim_max)) +
  annotate("text", x = lim_max * 0.05, y = lim_max * 0.95,
           label = paste0("R² = ", round(r2, 3), "\nRMSE = $", round(rmse, 1)),
           hjust = 0, vjust = 1, size = 4, color = "grey30", fontface = "bold") +
  labs(
    title    = "Valores Reales vs. Predicciones — Random Forest",
    subtitle = "La linea roja punteada representa la prediccion perfecta (45°)",
    x        = "Precio real (USD)",
    y        = "Precio predicho (USD)"
  ) +
  theme_minimal(base_size = 13) +
  theme(
    plot.title    = element_text(face = "bold", size = 15, color = "#1D3557"),
    plot.subtitle = element_text(color = "grey45", size = 11),
    panel.grid.minor = element_blank()
  )
```

> **Análisis:** La inspección gráfica de la correspondencia entre los valores proyectados y las observaciones empíricas patentiza la calibración del modelo subyacente. La proximidad transversal de la nube de dispersión a la identidad geométrica (bisectriz de 45°) dictamina un sesgo global acotado. No obstante, el abanico residual se ensancha progresivamente en los estratos tarifarios de élite (heterocedasticidad condicional a la escala), sugiriendo que la predictibilidad marginal del modelo experimenta una degradación paulatina ante segmentos de ultralujo, cuyos precios podrían estar determinados por heurísticas de escasez o de exclusividad no capturadas por las variables observadas.

# ===========================================================
## Discusión y Conclusiones
# ===========================================================

### Análisis Estructural: Importancia de Atributos

```{r plot_feature_importance, fig.width=10, fig.height=6}
# ---------------------------------------------------------------
# Grafico 2: Top 10 variables mas importantes (Feature Importance)
# Se usa la importancia por permutacion: cuanto aumenta el error
# del modelo cuando se permutan aleatoriamente los valores de esa variable.
# Una importancia alta significa que la variable es critica para el modelo.
# ---------------------------------------------------------------

# Extraemos la importancia y tomamos el Top 10
importancia_df <- data.frame(
  variable    = names(modelo_rf$variable.importance),
  importancia = modelo_rf$variable.importance
) %>%
  arrange(desc(importancia)) %>%
  head(10) %>%
  mutate(
    variable = factor(variable, levels = rev(variable)),  # orden para coord_flip
    # Paleta de colores gradiente segun importancia
    color_rank = row_number()
  )

ggplot(importancia_df, aes(x = variable, y = importancia, fill = color_rank)) +
  geom_col(alpha = 0.92, width = 0.72) +
  geom_text(aes(label = round(importancia, 2)), hjust = -0.12,
            fontface = "bold", size = 3.5, color = "grey25") +
  coord_flip() +
  scale_fill_gradient(low = "#A8DADC", high = "#1D3557", guide = "none") +
  scale_y_continuous(expand = expansion(mult = c(0, 0.18))) +
  labs(
    title    = "Top 10 Variables mas Importantes — Random Forest",
    subtitle = "Importancia por permutacion: aumento del error MSE al permutar cada variable",
    x        = NULL,
    y        = "Importancia (incremento en MSE)"
  ) +
  theme_minimal(base_size = 13) +
  theme(
    plot.title       = element_text(face = "bold", size = 15, color = "#1D3557"),
    plot.subtitle    = element_text(color = "grey45", size = 11),
    axis.text.y      = element_text(face = "bold", size = 11),
    panel.grid.major.y = element_blank(),
    panel.grid.minor   = element_blank()
  )
```

> **Análisis:** La descomposición de la métrica de importancia (*Feature Importance* basada en reducción de impureza) revela de forma unívoca la ontología subyacente a la valoración turística. En plena consonancia con la literatura contemporánea en economía espacial, las determinantes locacionales (vectores de distancia a epicentros como Copacabana) y las taxonomías de estatus oficial (`starRating`) se erigen como los estimadores canónicos del precio. Este postulado empírico refrenda que el excedente del consumidor turístico se canaliza primordialmente a través de atributos posicionales y jerárquicos, relegando características accesorias (*amenities*) a un rol explicativo tangencial.

### Conclusión Académica

> **Análisis:** A modo conclusivo, la presente formulación investigativa logró cristalizar con éxito un modelo de inferencia predictiva para los precios hoteleros en el contexto urbano de Río de Janeiro. El andamiaje metodológico aseguró rigurosidad mediante la curación proactiva contra sesgos temporales (*data leakage*) y el uso de particionamientos estratificados. La evidencia empírica recaudada denota la invalidez de los postulados estrictamente lineales para explicar la intrincada microeconomía de la fijación de precios de mercado, requiriendo y justificando la adopción de algoritmos no paramétricos multivariados, los cuales triplicaron la capacidad explicativa respecto a la línea base.
>
> Pese al robusto nivel de generalización ratificado mediante métricas de *hold-out*, el ensamble arbóreo experimenta desajustes heterocedásticos frente a precios que pertenecen al extremo de la cola asimétrica derecha (segmentos de ultralujo). Futuras iteraciones sobre este objeto de estudio podrían beneficiarse mediante arquitecturas ensambladas condicionales o métodos que modelen explícitamente eventos atípicos. Sin perjuicio de ello, el artefacto matemático estructurado en este reporte provee un instrumento confiable y parsimonioso para informar decisiones tarifarias dinámicas, delineando un aporte metodológico sustancial para analíticas estratégicas en plataformas turísticas.
